【裁判字號】    98,國,1
【裁判日期】    980317
【裁判案由】    國家賠償
【裁判全文】
臺灣臺中地方法院民事判決                 98年度國字第1號
原      告  甲○○
訴訟代理人  吳榮昌  律師
複代理人    陳世川  律師
被      告  交通部公路總局臺中區監理所
法定代理人  乙○○
訴訟代理人  郭明仁  律師
上列當事人間國家賠償事件，本院於民國98年3月3日言詞辯論終
結，判決如下：
    主      文
原告之訴及假執行之聲請均駁回。
訴訟費用由原告負擔。
    事      實
甲、原告方面：
  壹、聲明：被告應給付原告新台幣（下同）985,760元及自起
      訴狀繕本送達之翌日起至清償日止，按年息5%計算之利息
      。暨陳明願供擔保請准宣告假執行。
  貳、陳述：
    一、原告於民國96年3月23日因食用薑母鴨後駕駛自小客車
        ，導致酒精濃度逾標準違規，遭警依法舉發，依道路交
        通管理處罰條例第35條第1項第1款規定裁處罰鍰與吊扣
        駕駛執照1年。依94年12月14日修正之同法第68條規定
        ，受吊銷駕駛執照處分時，吊銷其持有各級車類之駕駛
        執照。修正後條文已將吊扣二字刪除，故受吊扣駕駛執
        照處分時，不再吊扣其持有各級車類之駕駛執照。上開
        條文之修正，顯然是為避免過度侵害人民之權利，因吊
        扣駕照之情形違規程度較輕，不如吊銷駕照嚴重，若一
        律吊扣各級駕駛執照，將嚴重侵害人民之權益，尤其在
        職業駕駛人之情況，對人民工作權造成侵害至鉅，不符
        合比例原則。
    二、原告於96年4月9日至被告所屬彰化監理站（下稱彰化監
        理站）辦理吊扣駕照等執行事宜時，彰化監理站之人員
        竟違法將原告之四合一職業駕駛執照全部吊扣，經原告
        向監理站人員聲明不服，監理站人員仍執意吊扣原告全
        部駕照。嗣經原告以工作權為由向台灣彰化地方法院聲
        明異議，經台灣彰化地方法院以96年度交聲字第313號
        裁定異議駁回，原告因不諳法律而未再依抗告程序聲明
        不服，致被告機關之上開違法處分已具形式確定力，但
        被告機關之違法處分不因此而變成合法。故原告信任行
        政機關之行政處分與法院裁判，應屬無過失。
    三、原告以駕駛聯結車為業，持有之駕駛執照為小型車、大
        貨車及大客車及聯結車之四合一職業駕駛執照（下稱系
        爭職業駕駛執照），原告因駕駛小客車違反道路交通管
        理處罰條例第35條第1項第1款規定，參照同法第68條規
        定，被告應僅能吊扣小客車之駕駛執照，不得吊扣原告
        之其他駕駛執照。而執行吊扣小客車駕照之方法，應是
        在系爭職業駕駛執照上，註記吊扣小客車執照自96年4
        月8日起至97年4月7日止等字樣，並將系爭職業駕駛執
        照發還，始不致發生吊扣小客車駕照，而造成全部駕照
        均遭吊扣之不合理情況，以保障原告仍得駕駛賴以維生
        之聯結車。詎被告未詳查法律已有修正，逕將原告之系
        爭職業駕駛執照全部吊扣，顯然違法。再者，原告迭經
        向被告反應不應吊扣全部駕照，被告竟放任違法之處分
        侵害原告之權利。依原告所提出之本院95年度交聲字第
        1123號裁定係屬相類似案件，該案件被告為本件被告所
        屬之豐原監理站，故被告機關至少在上開裁定後，即知
        法律已修改，且知吊扣全部駕照係屬違法，嗣後不應再
        用相同方式吊扣駕照。然而，被告竟置法律與相關法院
        裁判不顧，執意吊扣原告全部駕照，導致原告受有損害
        ，應屬有故意或過失。
    四、被告違法吊扣原告之聯結車駕駛執照，導致原告1年內
        無法駕駛賴以維生之聯結車，對於原告之工作權造成極
        大之侵害，原告自得依據國家賠償法第2條第2項前段規
        定向被告請求國家賠償。原告前受僱於訴外人佳達托運
        行，每月薪資為73,600元，原告據此作為損害額之基準
        ，請求國家賠償之數額為485,760元（計算式：自96 年
        4月8日起至96年10月25日之工作損失）。次者，被告違
        法吊扣原告之職業聯結車駕駛執照，侵害原告之工作權
        ，而工作權為憲法第15條所保障之權利，應屬民法第19
        5條第1項規定之其他人格法益。被告違法之處分，導致
        原告四處奔波仍無法獲得救濟，除無法工作外，最基本
        之生活亦有困難，造成身心極大壓力與精神上痛苦。為
        此，原告依民法第195條第1項規定請求被告給付非財產
        上之損害即精神慰撫金50萬元。
  參、證據：提出交通部公路總局臺中區監理所97年12月18日中
      監祕字第0971011455號函與97年度賠議字第003號拒絕賠
      償理由書、交通部公路總局臺中區監理所彰化監理站駕駛
      執照吊扣執行單、台灣彰化地方法院96年度交聲字第313
      號與第1130號交通事件裁定、駕駛執照、本院95年度交聲
      字第1123號交通事件裁定、台灣高等法院台中分院96年度
      交抗字第136號交通事件裁定及證明書等件為證。
乙、被告方面：
  壹、聲明：如主文所示。
  貳、陳述：
     一、原告於96年3月23日駕駛自小客車，因酒精濃度逾標準
         ，違反道路交通安全規則第114條第2款及道路交通管
         理處罰條例第35條第1項第1款規定，經警依法舉發，
         由被告所屬彰化監理站以裁決書裁罰罰鍰19,500元，
         並吊扣駕照1年。原告向台灣彰化地方法院提出異議，
         遭該法院以96年度交聲字第313號裁定異議駁回，因原
         告未為抗告而確定。
     二、道路交通管理處罰條例第87條第1項與第3項前段有規
         範受裁罰之受處分人得為救濟之途徑，倘受處分人放
         棄救濟，或者依救濟途徑謀求救濟之途已盡，即應接
         受裁罰。台灣彰化地方法院既以裁定駁回原告之異議
         確定，原告不為抗告，自屬認為該裁定係適法而確定
         ，已無救濟之途徑，法院以裁定審認被告之裁決為適
         法，被告應無故意或過失情形。是原告主張被告之處
         分不因台灣彰化地方法院之裁定而變成合法云云，即
         無所據。
     三、本院95年度交聲字第1123號裁定、台灣高等法院台中
         分院96年度交抗字第136號裁定及台灣彰化地方法院96
         年度交聲字第1130號裁定，雖均指出94年12月14日修
         正之道路交通管理處罰條例第68條之立法理由，認為
         受吊扣駕照處分者，僅吊扣其違法或違規時所駕駛車
         輛之駕駛執照作為裁定之依據。然而，原告駕駛自小
         客車時，所執既為四合一之職業駕照，就上開立法理
         由觀之，吊扣其違法時所為駕駛車輛之四合一職業駕
         照，亦無違失可言，否則以酒後駕車而言，如有四合
         一駕照者，縱被裁決吊扣四者之一，仍有三次可違規
         機會，恐亦非立法者之本意。原告既以駕駛連結車維
         生，倘其因駕駛聯結車飲酒違規，自應吊扣該駕照。
         雖導致影響其工作權，然職業駕駛人之注意程度本即
         高於普通駕駛人。從而，普通駕駛人酒駕違規，一次
         即被吊扣駕照，而職業駕駛人竟得四次違規駕駛始被
         完全吊扣，自有違比例原則。
     四、原告主張被告侵害其工作權部分云云，其要件與民法
         第195條之規定不符，況被告依據台灣彰化地方法院裁
         定執行裁罰，自屬無過失。退步言，縱使本院認為被
         告有過失，則原告酒測違規駕駛為主因，再放棄抗告
         為次因，被告主張有過失相抵之適用。再者，原告薪
         資所得應以國稅局資料為準，原告主張每月薪資
         73,600 元，顯然不實，原告所提出之佳達托運行薪資
         所得證明書，其屬私文書，被告否認其真正性。
丙、本院依職權以稅務電子閘門資料查詢原告最新2年所得稅申
    報資料。
    理      由
壹、程序事項：
    按依國家賠償法請求損害賠償時，應先以書面向賠償義務機
    關請求之；賠償義務機關拒絕賠償，或自提出請求之日起逾
    30日不開始協議，或自開始協議之日起逾60日協議不成立時
    ，請求權人得提起損害賠償之訴，國家賠償法第10條第1項
    與第11條第1項前段分別定有明文。原告依據國家賠償法起
    訴請求被告負損害賠償責任，揆諸前揭規定，本院自應審究
    原告起訴是否合法？經查：本件原告於97年12月3日以國家
    賠償請求書向被告請求，被告嗣於97年12月12日以97賠議字
    第003號拒絕賠償理由書拒絕原告之請求等事實，有原告提
    出之被告97年12月18日中監祕字第0971011455號函與97年度
    賠議字第003號拒絕賠償理由書等件（參照本件卷宗第7至13
    頁即原證1），附卷可稽。職是，原告提起本件國家賠償事
    件訴訟，於法並無不合，應予准許，合先敘明。
貳、實體事項：
  一、原告起訴主張其於96年3月23日因食用薑母鴨後駕駛自小
      客車，酒精濃度超過標準違規，遭警依法舉發，依道路交
      通管理處罰條例第35條第1項第1款規定裁處罰鍰與吊扣駕
      駛執照1年。原告至被告機關辦理吊扣駕照事宜，詎被告
      所屬彰化監理站竟違法吊扣原告所有系爭職業駕駛執照，
      導致以駕駛為職業之原告，無法駕駛聯結車而造成工作權
      受損害。被告未遵守已修改之法律及相關法院裁判，其違
      法吊扣原告系爭職業駕駛執照，導致原告受有損害，自屬
      有故意或過失，原告依據國家賠償法第2條第2項前段規定
      ，除請求被告賠償工作損失計485,760元外，被告亦侵害
      原告之工作權，爰依據民法第195條第1項規定之其他人格
      法益，請求慰撫金50萬元等語。被告抗辯稱原告違反道路
      交通安全規則第114條第2款與道路交通管理處罰條例第35
      條第1項第1款規定，遭警依法舉發，被告所屬彰化監理站
      裁罰吊扣系爭職業駕駛執照1年。原告向台灣彰化地方法
      院提出異議，遭該法院以96年度交聲字第313號裁定異議
      駁回，因原告未為抗告而確定。被告依據確定之裁定執行
      裁罰，自屬無過失。退步言，倘本院認為被告有過失，因
      原告酒測違規駕駛為主因，再放棄抗告為次因，被告主張
      有過失相抵之適用。至於原告主張被告侵害其工作權云云
      ，其與民法第195條之規定不符等語置辯。
  二、按汽車駕駛人飲用酒類或其他類似物後其吐氣所含酒精濃
      度超過每公升0.25毫克或血液中酒精濃度超過0.05﹪以上
      ，不得駕車。是汽車駕駛人，駕駛汽車經測試檢定，酒精
      濃度超過規定標準，處1萬5千元以上6萬元以下罰鍰，並
      當場移置保管該汽車及吊扣其駕駛執照1年。道路交通安
      全規則第114條第2款與道路交通管理處罰條例第35條第1
      項第1款分別定有明文。原告主張其於96年3月23日因酒精
      濃度逾標準違規駕駛自小客車，遭警依法舉發，被告所屬
      彰化監理站依據道路交通安全規則第114條第2款與道路交
      通管理處罰條例第35條第1項第1款規定，裁處原告罰鍰與
      吊扣系爭職業駕駛執照1年，原告不服該處分，向台灣彰
      化地方法院聲明異議，經該法院裁定異議駁回確定在案等
      事實。業據原告提出交通部公路總局臺中區監理所彰化監
      理站駕駛執照吊扣執行單與台灣彰化地方法院96年度交聲
      字第313號等件（參照本件卷宗第14至16頁即原證2、3）
      為證。復為被告所不爭執，堪信為真實。從而，原告因酒
      精濃度逾標準違規駕駛自小客車，經被告所屬彰化監理站
      裁處吊扣原告系爭職業駕駛執照1年，原告不服該處分，
      向法院聲明異議，經法院裁定異議駁回確定。
  三、按公務員於執行職務行使公權力時，因故意或過失侵害人
      民自由或權利者，國家應負賠償責任，公務員怠於執行職
      務，致人民自由或權利遭受損害者亦同，國家賠償法第2
      條第2項定有明文。是國家應負損害賠償責任，應具備之
      要件有：（一）行為人須為公務員；（二）須為執行職務
      行使公權力之行為；（三）須係不法之行為；（四）須行
      為人有故意或過失；（五）須侵害人民之自由或權利；（
      六）須不法行為與損害之發生有相當因果關係。故國家賠
      償請求之成立要件，應以公務員之執行職務具有故意或過
      失之行為，導致人民之自由或權利受有損害，且該損害之
      發生與有責任原因之事實間具有相當因果關係為必要（參
      照最高法院75年度台上字第525號、90年度台上字第371號
      判決）。原告雖主張被告所屬彰化監理站違法吊扣原告所
      有系爭職業駕駛執照，導致原告無法駕駛聯結車而造成工
      作權受損害，被告應賠償原告之工作損失云云。惟被告抗
      辯稱原告因酒精濃度逾標準違規駕駛自小客車，經被告所
      屬彰化監理站裁罰吊扣系爭職業駕駛執照1年，原告向法
      院提出異議，遭法院裁定異議駁回確定，足見被告並無故
      意或過失之違法行為可言等語。從而，兩造之本項爭執，
      在於被告裁罰吊扣原告系爭職業駕駛執照，被告有無違法
      ？有無故意或過失？本院自應審究之。經查：
    （一）原告因酒精濃度逾標準違規駕駛自小客車，遭警依法
          舉發，被告所屬彰化監理站依據道路交通安全規則第
          114 條第2款與道路交通管理處罰條例第35條第1項第
          1款規定，裁處原告罰鍰與吊扣系爭職業駕駛執照1年
          等事實，既如前述。參酌道路交通安全規則與道路交
          通管理處罰條例有關罰則與禁駛之規範，其立法意旨
          在於禁止因服用酒類或其他類似物，致有無法安全駕
          駛之虞者，不得駕駛車輛，以避免生危害道路安全情
          事之發生，其不因行為人因其駕駛汽車種類或其持用
          駕駛執照等級，而有所差異。因此，被告所屬彰化監
          理站，基於事實上之確認，審酌原告違反道路交通安
          全之情節，依據道路交通管理處罰條例35條第1項第1
          款規定，裁處吊扣原告之系爭職業駕駛執照1年，並
          未逾越裁量之範圍，被告所屬彰化監理站所為吊扣駕
          照之行政處分，並無違法瑕疵可言，非屬違法得撤銷
          之處分。
    （二）衡諸常情，原告駕駛聯結車為職業，其對道路交通安
          全應較一般普通駕駛人之注意程度為高，其持系爭職
          業駕照駕駛自小客車違反道路交通安全規則，可責性
          顯勝於一般普通駕駛人。倘原告酒後駕車而言，僅依
          據其所駕駛之汽車，裁決吊扣其中之一駕照，使其仍
          有機會駕駛其他類型之汽車，顯非立法本意所容。是
          原告既然因酒精濃度逾標準違規駕駛汽車，被告所屬
          彰化監理站本於法律上之解釋，裁處吊扣原告之系爭
          職業駕駛執照，令其在1年內不得再駕駛其他非自用
          小客車之汽車，並無濫用裁量之情事，益徵其非違法
          瑕疵之行政處分甚明。
    （三）按受處分人，不服主管機關所為之處罰，得於接到裁
          決書之翌日起20日內，向管轄地方法院聲明異議。不
          符法院裁定得為抗告。道路交通管理處罰條例第87條
          第1項及第3項前段定有明文。有關交通違規處罰之救
          濟程序應循普通訴訟程序為之，此即為行政訴訟法第
          2條所稱除法律別有規定外之情形。是交通違規處罰
          案件，性質上雖屬公法上之裁罰案件，惟受處分人因
          交通違規事件，不服主管機關所為之處罰，得向管轄
          地方法院聲明異議；不服地方法院對聲明異議所為之
          裁定，再循抗告途徑救濟（參照最高行政法院92年度
          裁字第1547號裁判）。台灣彰化地方法院以裁定駁回
          原告之異議，不論原告未抗告之原因為何，原告對該
          法院對聲明異議所為之裁定，不為抗告，導致該裁定
          確定在案，自應受其拘束，不得於事後任意指摘該法
          院裁定違法或不適當。準此，被告所屬彰化監理站所
          為吊扣原告系爭職業駕駛駕照之行政處分，業經由司
          法審查該行政處分之適法性，被告所屬彰化監理站之
          處分內容與台灣彰化地方法院裁定意旨相同，足見被
          告應無故意或過失情形可言。否則，同一酒後駕車之
          違規事實，先後經行政機關與司法機關審查，法院所
          為裁定已合法確定在案，反而行政機關應負國家賠償
          責任，顯然原告主張被告行為有違法過失云云，於法
          未合至明。
    （四）按國家應負損害賠償責任者，必須公務員之不法行為
          與損害之發生有相當因果關係。所謂相當因果關係者
          ，係指有此行為，依客觀之觀察，通常即會發生此損
          害，視為有因果關係。反之，倘無此行為必不生此損
          害，或雖有此行為，通常亦不生此損害，即無因果關
          係。因此，人民之自由或權利受到侵害而請求國家賠
          償者，必須主張其損害與公務員之不法行為有相當因
          果關係，倘該職務義務之行為與該受害之自由或權利
          無關，則無法認為有相當因果關係。原告因酒精濃度
          逾標準違規駕駛自小客車，被告所屬彰化監理站依據
          道路交通安全規則第114條第2款與道路交通管理處罰
          條例第35條第1項第1款規定，裁處吊扣原告系爭職業
          駕駛執照1年，於法有據。雖有原告於1年內無法駕駛
          聯結車謀生而有工作之損失，然該損失肇因於原告酒
          後駕車所致，自不可歸責於被告，是原告之工作損失
          與被告之行政處分間，兩者並無相當因果關係，是原
          告主張被告應負國家賠償責任云云，即無理由。
    （五）被告所為吊扣原告系爭職業駕駛駕照之行政處分，業
          經司法審查確定合法在案，自無故意或過失之情事，
          既如前言。因此，本院無庸再審究本件損害賠償事件
          ，是否有過失相抵之適用，亦毋須認定原告所提出之
          佳達托運行薪資所得證明書，是否為真正（參照本件
          卷宗第26頁即原證6）。至於原告雖提出第三人駕駛
          執照、本院95年度交聲字第1123號交通事件裁定、台
          灣彰化地方法院96年度交聲字第1130號交通事件裁定
          及台灣高等法院台中分院96年度交抗字第136號交通
          事件裁定等件（參照本件卷宗第17至25頁即原證4至
          5）為憑。惟該等裁定所為判斷，其與本件事件並非
          同一事件，本院自得斟酌全辯論意旨與調查證據結果
          ，依自由心證判斷事實之真偽與解釋法律之適用，不
          受上開裁定與事證之拘束。
參、按不法侵害他人之身體、健康、名譽、自由、信用、隱私、
    貞操，或不法侵害其他人格法益而情節重大者，被害人雖非
    財產上之損害，亦得請求賠償相當之金額，民法第195條第1
    項固定有明文。惟公務員執行職務行使公權力時，不法侵害
    人民自由或權利而生之國家賠償責任，係採國家代位責任，
    應以公務員依法應負損害賠償責任為前提（參照最高法院81
    年度台上字第274號、86年度台上字第977號判決）。職是，
    人民請求國家賠償其非財產上之損害，仍以受有不法之侵害
    為要件，倘公務員所為之行政處分依法不負賠償責任，則國
    家即無代位賠償可言。原告雖主張被告不法吊扣原告之職業
    聯結車駕駛執照，侵害原告之工作權，侵害民法第195條第
    1項規定之其他人格法益。被告違法之處分，被告應賠償非
    財產上之損害50萬元云云。然而，被告所屬彰化監理站所裁
    罰吊扣原告系爭職業駕駛執照之行政處分，並無違法，亦無
    故意或過失可言，既如前述。因此，被告所屬彰化監理站並
    未不法侵害原告之工作權。再者，人格權者，係指關乎人之
    存在與尊嚴之權利，其為構成人格不可或缺之權利。而工作
    權為人民在社會上得選擇適合之工作，以維持其生存之權利
    ，本質上並非人格權，是工作權受侵害非屬人格法益受侵害
    。故原告主張被告所屬彰化監理站不法侵害原告之工作權，
    侵害其人格法益云云，顯無理由。
肆、綜上所論，原告因酒精濃度逾標準而違規駕駛自小客車，經
    警依法舉發，被告所屬彰化監理站依據道路交通安全規則第
    11 4條第2款及道路交通管理處罰條例第35條第1項第1款規
    定，裁罰吊扣原告系爭職業駕駛執照1年，該行政處分未逾
    越裁量之範圍，亦無濫用裁量之情事，故被告所屬公務員執
    行職務行使公權力時，無不法侵害原告自由或權利之情事。
    準此，原告依據國家賠償法第2條第2項前段與民法第195條
    第1項規定，請求被告賠償工作損失485,760元與工作權受侵
    害之慰撫金50萬元云云，應予駁回。
伍、原告之訴既經駁回，其假執行之聲請亦失所附麗，併予駁回
    。
陸、本件原告之訴無理由，依民事訴訟法第78條，判決如主文。
中    華    民    國    98    年    3     月    17    日
                  民事第三庭    法  官  林洲富
以上正本係照原本作成。
如對本判決上訴，須於判決送達後20日內向本院提出上訴狀。
中    華    民    國    98    年    3     月    17    日
                                書記官  柳寶倫


司法院資訊處製作；財團法人民間司法改革基金會備份。
